【裁判字號】    88,易,2823
【裁判日期】    890201
【裁判案由】    妨害自由
【裁判全文】
臺灣高雄地方法院刑事判決                        八十八年度易字第二八二三號
    公  訴  人  臺灣高雄地方法院檢察署檢察官
    被      告  丁○○
右被告等因妨害自由案件，經檢察官提起公訴（八十七年度偵字第二八０一一號）本
院判決如左：
    主  文
丁○○無罪。
    理  由
一、公訴意旨略以：被告丁○○於民國八十四年六、七月間，因不滿其女婿林明山與
    戊○○所合夥之公司，以支票向其調借款項遲未歸還，乃基於概括之犯意，連續
    先於同年八月間，與姓名年籍不詳綽號「林仔」及「馬沙」等人共同基於犯罪意
    思聯絡，先邀集戊○○及其妻丙○○同往高雄市○○路之國群飯店內稱談判償事
    宜，席間「林仔」、「馬沙」等人不時口出惡言，脅令戊○○需分擔新台幣（下
    同）五百十萬之債務，戊○○雖極力反對，然懍於丁○○等人之威嚇，遂被迫勉
    為應允，旋丁○○乃脅迫令戊○○在場簽下四十萬元之本票十紙持交丁○○收執
    ，使戊○○行此此無義務之事，丁○○等人得逞後，始罷手離去。嗣八十五年三
    月中旬，丁○○經由其友人甲○○之介紹，結識綽號「老三」之被告乙○○（現
    正通緝中），得悉黃義雄（即為乙○○）可代為索討上開十紙本票債務，乃承繼
    上開犯意，與乙○○基於共同犯罪之意思聯絡，由乙○○於八十五年三月十二日
    上午八時許，帶同四、五名姓名年籍均不詳體格壯碩之彪形大漢同往高雄市○○
    路之戊○○住處，砸打戊○○之住處大門，戊○○之妻丙○○見狀，畏懼不已，
    乃緊鎖房門。乙○○見狀乃破口大罵後倖然離去，旋乙○○又在外處以電話向戊○○表明索債之意，戊○○聞訊後更為駭怕，嗣隔數日，乙○○再以電話向戊○○脅稱指定戊○○於同年三月二十二日上午前往高雄市○○路之中國晨報社談判
    償還丁○○債務事宜，戊○○不得已，乃於是日上午在該處勉為一百八十萬元支
    付收執而行此無義務之事，而領回上揭被迫簽發之本票。故認被告丁○○涉犯刑
    法第三百零四條第一項之罪嫌等語。
二、公訴人認被告丁○○涉犯右揭犯罪，係以右開事實業據被害人戊○○指訴綦詳，
    並經證人丙○○證述屬實，參以被告乙○○於臺灣高等法院高雄分院八十七年上
    易字第二三六二號案件審理中亦自承確有向被害人戊○○索債等語等情，作為主
    要論據。訊據被告丁○○固不否認曾委託乙○○向戊○○追討戊○○積欠其債務
    ，惟堅詞否認有何妨害自由之犯行，辯稱：戊○○於七十九年初，以短期周轉資
    為由，向伊借款一百十萬元，嗣後並屢次到伊家中向伊稱若投資房屋代銷可獲得
    鉅額利潤，伊乃投資四百萬元，惟投資後數年內均無紅利分配，伊乃向戊○○追
    討投資款，戊○○乃在八十四年七月十日簽發十一紙面額均為四十萬元之本票，
    用以歸還借款及伊之投資款，並且由戊○○親自送到伊家中，伊於八十四年八月
    間未到過國群飯店，後來戊○○有償還伊一百三十萬元，尚欠三百八十萬元，戊○○即拒不還款，伊才透過他人之介紹請乙○○幫忙追討三百八十萬元，並約定
    若追討回來願以三百八十萬元之二成作為酬傭，委託當時並未要乙○○以強暴方
    式討債，後來乙○○自作主張以一百八十萬元與戊○○達成和解，而錢全被乙○○拿走，伊並未拿到任何金錢等語。
三、按犯罪事實應依證據認定之，無證據不得推定其犯罪事實；又不能證明被告犯罪
    ，應諭知無罪之判決。刑事訴訟法第一百五十四條及第三百零一條分別定有明文
    。次按，被害人之陳述如無瑕疵，且就其他方面調查又與事實相符，固足採為科
    刑之基礎，倘其陳述尚有瑕疵，則在未究明前，遽採為論罪科刑之基礎，即難認
    為適法。最高法院六十一年台上字第三０九九號著有判例可資參照。再按，刑法
    第三百零四條強制罪，係以行為人以強暴、脅迫使人行無義務之事或妨害人行使
    權利，始足當之，是以若未有證據足認行為人有施用強暴、脅迫之情事存在，則
    難以該法條相繩之。
四、經查：
（一）證人即本件被害人戊○○於檢察官偵查被告告訴甲○○涉犯詐欺罪案件中（即
      臺灣高雄地方法院檢察署八十六年度偵續字第二三四號案件），檢察官訊問：
      「是否有欠丁○○的錢，並簽發十張各四十萬元本票給丁○○」，自承：是的
      ，這筆錢是我與丁○○的女婿於七十九年間合伙做生意時所開（指開支票借款
      ），開本票時間是八十四年十一月，當時欠款是五百多萬元，後來還了一百多
      萬元，本票不只十張，但已還了的部分就取回本票，後來就剩十張等語；又經
      訊問丁○○如何向你要債時，答稱：於八十五年三月間，有四、五個人來叫門
      說要要債，我趕緊關（門）起來，他們怕我報警就趕快跑掉了，我主動打電話
      給丁○○說別以如此方式，丁○○說已委託他人處理，之後有人打電話給說要
      如何還錢，在對談後對方同意以一百八十萬元換回全部本票等語（見臺灣高雄
      地方法院檢察署八十六年度偵續字第二三四號八十六年八月二十九日訊問筆錄
      ）；其並未證稱在開立本票予被告時，係遭被告脅迫恐嚇而在不得已之情形下
      所為，亦未陳明在以電話聯絡償還借款之過程中有無遭他人恐嚇及脅迫情事；
      再由戊○○此部分之陳述，可知其簽發本票予被告時應係八十四年十一月間，
      且本票之數量亦應不只十張。惟於該案偵查過程中又改稱：八十四年七月間，
      被告找了一位自稱劉先生（應為林先生之誤）在國群飯店見面，要求我清償我
      的合夥人林明山所借的錢，在談判的過程中，林先生（即林姓男子）不時口出
      惡言，且口嚼檳榔，身材魁梧，我很害怕，所以跟他們約定一個月後（即八十
      四年八月份）查帳後再與他們處理，但屆期後因帳務仍模糊，被告帶四人跟我
      談判，我本來只承認七、八百萬元之債務，因他人多勢眾，所以不得已又多承
      認一筆三百多萬元之債務，因我佔百分之四十之股份，所以負擔百分之四十，
      並被迫簽發十張四十萬元之本票等語（見臺灣高雄地方法院檢察署八十七年度
      偵續一字第一三號卷八十七年九月三十日訊問筆錄），則被告究係何時簽發本
      票、簽發幾張本票及為何簽發本票過程之陳述，前後已有出入而存有瑕疵。
（二）而證人戊○○於本件檢察官偵查時，先明確證稱：被告於八十四年八月帶四個
      人，包括他女兒、女婿、馬沙及一林姓男子，國群飯店房間內迫我簽本票等語
      （見偵查卷第六十頁正面）；然本院在庭訊時戊○○則先證述：曾經因與林明
      山合開公司，而共同開支票向被告借錢，被告於八十四年八月間，叫一大堆人
      在國群飯店要我一定要開本票，否則說要打死我；而在八十五年三月十二日，
      乙○○帶五名大漢去砸我家大門，我太太有去報警，後來乙○○並以電話談還
      錢事宜，最後以一百八十萬元成交解決所有債務等語（見本院八十八年七月二
      十二日訊問筆錄）；惟嗣後再度於本院作證時，卻稱：八十四年八月間是在國
      群飯店二樓咖啡廳簽本票，對方約七、八人，要我開五百十萬元之本票，開完
      本票才要將支票還我們，而當時他們如何脅迫已經記不清楚了，大意是說法律
      無法解決，要私底下解決，在國群飯店簽完本票後，他們才到我家去鬧，後來
      在以電話商談清償債務事宜時，已不記得當初他們有無恐嚇，而且不太能肯定
      打電話的人就是乙○○，會僅以一百八十萬元解決係因黑道討債務會折扣，且
      錢到十月才到期，我一次還才能以一百八十萬元解決等語（見本院八十八年九
      月十七日訊問筆錄）。則證人戊○○對於是否果於八十四年八月間遭被告強迫
      簽發本票，抑或是在八十四年十一月間方簽發本票交予被告，於本院庭訊時之
      證詞與其早先於檢察官偵查他案時之陳述不同；而被告究竟帶同多少人至國群
      飯店，及在國群飯店被告究有無施用強暴、脅迫令其簽立本票及係如何施用強
      暴、脅迫之證述，先在檢察官偵查時明確指稱人數為五人，並陳明其中有被告
      之女兒女婿在場，惟在本院庭訊時，對當時在場之人數卻僅籠統泛稱一大堆人
      及七、八人；同時均未明確具體描述被告等人當時係如何恐嚇及脅迫，又其前
      後空泛供述被告恐嚇脅迫之情節亦不相一致而存在瑕疵；復就在嗣後以電話與
      乙○○商談清償務之過程，亦無法陳明當時乙○○係如何恐嚇甚或有無恐嚇情
      事存在，則戊○○是否係在遭脅迫之下方簽發十張本票交予被告並於事後在被
      脅迫之下方與乙○○以一百八十萬元達成和解，即非無疑。
（三）另一證人即被害人戊○○之妻丙○○到院證稱：八十四年六、七月間被告有帶
      約四、五人到國群飯店二樓咖啡廳談債務之事，談的時候有四人，我們有說有
      誠意要還，才再開本票給他們，當時他們有說出去不要被他們遇到，還說他們
      有解決方法，且會讓我沒工作，而在去國群飯店前就已經有人去踹我家大門了
      ，而在八十五年三月十二日乙○○有帶人到我們住處踢打大門，我有報案等語
      （見本院八十八年九月十七日訊問筆錄）；依證人丙○○所證述，當時至國群
      飯店之人，應僅有四或五人，且在未到國群飯店前已有人到住處騷擾，此與證
      人戊○○於本院審理時所證述當時至國群飯店人數高達七、八人及係在到國群
      飯店談判之後才有人至住處騷擾等情有異；況證人戊○○與丙○○既為夫妻，
      果若於八十四年八月間同時於國群飯店遭被告及其他不詳姓名之人恐嚇及脅迫
      要求還款，則二人所證述當日遭恐嚇之內容應相一致，且遭人施強暴脅迫索債
      並非例行日常生活細節，在一般人之記憶作用中應屬具明顯特徵而較深刻記憶
      之客體，然證人戊○○非惟無法具體描述當時係如何遭恐嚇及脅迫，甚至其所
      空泛陳述遭恐嚇及脅迫之情節前後亦供述不一，已如前述；復其空泛之描述與
      丙○○前開所證述遭恐嚇之內容大相逕庭，無一致之處，此亦與常情有違。
（四）證人戊○○與丙○○雖均稱在八十五年三月十二日，乙○○曾帶人至住處踢打
      大門而騷擾，渠等均有報案等語；惟經本院向其住所轄區之高雄市政府警察局
      新興分局中正三路派出所查詢之結果，當日並未有任何受理丙○○或戊○○報
      案之紀錄，有高雄市政府警察局新興分局八十八年十一月二十三日高市警新分
      刑字第一八四六七函一紙在卷可稽，則戊○○及丙○○上揭所為證述，亦顯非
      真實而有瑕疵。
    綜上所述，被告既否認曾前往國群飯店與戊○○洽談任何還款事宜及曾有強迫戊○○簽發本票之事實，而證人戊○○及丙○○之證詞亦均存有瑕疵，在無其他積
    極證據之情形下，依前揭最高法院六十一年台上字第三０九九號判例之見解，自
    難遽信並採為被告論罪科刑之依據。公訴人所舉之證據尚不足以證明被告犯罪。
    此外，復查無其他積極證據足認被告有公訴人所指之犯行，不能證明被告犯罪，
    爰為無罪之判決。
據上論斷，應依刑事訴訟法第三百零一條第一項，判決如主文。
本案經檢察官劉玲興到庭執行職務。
中      華      民      國      八十九    年      二    月      一      日
                                     臺灣高雄地方法院刑事第六庭
                                             法  官  李怡諄
右正本證明與原本無異。
如不服本判決，應於判決送達後十日內，向本院提出上訴狀。
                                             書記官  羅榮全
中    華    民    國      八十九      年      二      月      一      日


司法院資訊處製作；財團法人民間司法改革基金會備份。
